最高法院刑事判決　　　　　　　　一○○年度台上字第一○號
上　訴　人　何世將
選任辯護人　謝玉璇律師　　　　　　　　　　
上　訴　人　徐藝諼原名徐淑惠.
選任辯護人　楊宗儒律師　　　　　　　　　　
上列上訴人等因違反毒品危害防制條例等罪案件，不服台灣高等
法院中華民國九十九年九月三十日第二審判決（九十九年度上訴
字第一九七一號，起訴案號：台灣基隆地方法院檢察署九十八年
度偵字第二０二０、二０二一號），提起上訴，本院判決如下：
    主  文
原判決除何世將無罪及徐藝諼轉讓第二級毒品部分外均撤銷，發
回台灣高等法院。
其他上訴駁回。
    理  由
一、撤銷發回（即除何世將無罪及徐藝諼轉讓第二級毒品外）部
    分：
本件原判決認定上訴人何世將有如其事實欄二之(一)及援引為事實
一部之其附表（下稱附表）一除編號以外各編號所示販賣第二
級毒品甲基安非他命計三十次犯行；何世將與徐藝諼有如其事實
欄二之(二)及援引為事實一部之附表二各編號所示共同販賣甲基安
非他命三次犯行，因而撤銷第一審關於附表一編號及附表二編
號至部分所示科刑判決，改判處如各該編號所示罪刑；另維
持第一審就其餘編號所處罪刑部分之判決，駁回上訴人等關於該
等部分之第二審上訴（何世將主刑部分定應執行之刑有期徒刑二
十八年；徐藝諼主刑部分與其另犯轉讓第二級毒品罪所處有期徒
刑三月部分，定應執行之刑有期徒刑九年三月）；固非無見。
惟查：(一)、上訴人等行為後，毒品危害防制條例已於民國九十八
年五月二十日修正公布，其中第四條第二項關於販賣第二級毒品
之法定本刑已有變更，第十七條亦有修正，原審於九十九年九月
三十日判決時上開修正條文業已生效施行，乃未比較新、舊法而
為適用，已有可議。(二)、毒品危害防制條例第十九條第一項前段
規定：犯第四條至第九條、第十二條、第十三條或第十四條第一
項、第二項之罪者，其供犯罪所用或因犯罪所得之財物，均沒收
之。依其規定，犯上開各罪供犯罪所用、預備用或因犯罪所得，
屬於被告所有者，均應予以沒收。原判決事實認定上訴人等係以
何世將持用之0000000000、0000000000、
0000000000號行動電話與毒品交易對象互為聯繫交易
毒品事宜乙情。倘若無訛，上開行動電話應係供上訴人等販賣毒
品所用之物，則上開行動電話之申請使用者是否為上訴人二人，
攸關應否依法宣告沒收之法律適用判斷，允有調查究明之必要。
乃原審未為必要之調查，僅於理由第貳欄七之(四)略謂上開行動電
話未具扣案，復無證據證明申辦名義人係上訴人二人，而不予宣
告沒收，難謂無應於審判期日調查之證據而未予調查之違法。(三)
、通訊保障及監察法施行後，司法警察或其他有偵查犯罪職權之
公務員，若不依該法第五條第二項規定取得檢察官或法院核發之
通訊監察書（同法於九十六年七月十一日修正為僅得由檢察官聲
請管轄法院或法官核發），或未依同法第六條規定，由檢察官口
頭通知先執行通訊監察，即擅自對犯罪嫌疑人、被告或其他訴訟
關係人實施通訊監察，事後亦未依規定補發通訊監察書者，不啻
脫逸法律規範而恣意竊聽他人通訊內容，不僅違反該法所揭示實
施通訊監察所應遵守之「令狀原則」與「一定期間原則」，且嚴
重侵犯人民秘密通訊自由及隱私權，其情節難謂非重大。實施刑
事訴訟程序之公務員對犯罪嫌疑人、被告或其他訴訟關係人施以
通訊監察，如非依法定程序而有妨害憲法第十二條所保障人民秘
密通訊自由之重大違法情事，從抑制違法偵查，保障人權之觀點
衡量，自應排除其證據適格。此所以通訊保障及監察法於九十六
年七月十一日修正時，特於該法第五條第五項、第六條第三項增
訂違反該法規定進行監聽行為情節重大者，所取得之內容或所衍
生之證據，於司法偵查、審判或其他程序中均不得採為證據，以
維人權，而杜爭議。且刑事訴訟法第一百五十八條之四條文既謂
「除法律另有規定外」，始適用該條所揭示之權衡法則，故關於
違法進行通訊監察行為「情節重大者」，所取得之證據資料是否
具有證據能力之判斷，自應優先適用通訊保障及監察法上述特別
規定，而排除刑事訴訟法第一百五十八條之四關於權衡法則規定
之適用。亦即僅在違反通訊保障及監察法進行通訊監察「情節並
非重大」之情形，始回歸適用刑事訴訟法相關之規定（包括同法
第一百五十八條之四），以判斷其有無證據能力。本件基隆市警
察局實施通訊監察之時間，已在通訊保障及監察法第五條第五項
、第六條第三項關於違法監聽情節重大所取得之證據資料無證據
能力特別規定修正增訂之後，自應適用通訊保障及監察法所修正
增訂上述關於證據能力之特別規定，作為審酌前揭通訊監察譯文
有無證據能力之依據。依卷內台灣基隆地方法院核發之通訊監察
書顯示對何世將持用0000000000號行動電話之通訊監
察期間為九十七年十一月九日至九十八年二月四日，有該院九十
七年聲監字第二六七號、九十七年聲監續字第三七九號、九十八
年聲監續字第四號通訊監察書存卷足憑（見偵字第二０二０號卷
第一三一至一三九頁、偵字第二０二一號卷第一一九至一二八頁
）；又遍查全卷似無對何世將持用0000000000號行動
電話核發通訊監察書（見偵字第二０二０號卷第一一九至一四三
頁，偵字第二０二一號卷第一０七至一三一頁）。而依卷附機房
工作日誌顯示，對何世將持用0000000000號行動電話
之通訊監察期間尚有自九十七年九月十二日至九十七年九月二十
七日止之監聽紀錄，對何世將持用0000000000號行動
電話，則有自九十七年九月十二日至九十八年一月二十一日之監
聽紀錄（見他字第一七九號卷第三五至四二頁），上開逾越通訊
監察書所定範圍所為監聽，若係基隆市警察局出於未依通訊保障
及監察法第五條第二項之規定聲請檢察官取得法院核發，或依同
法第六條規定由檢察官口頭通知先執行通訊監察而擅自為之，事
後亦未由檢察官聲請法院補發通訊監察書，則其違法情節即屬重
大。原判決既援引上開逾越通訊監察書所定範圍所為監聽內容譯
文，資為何世將不利之論斷（見原判決第二一至二四頁，理由第
貳欄第一段(三)之1至11） ，卻未適用修正後通訊保障及監察法第
五條第五項及第六條第三項關於證據能力之特別規定，以作為判
斷上述通訊監察譯文有無證據能力之標準，僅於理由壹之三，泛
以本件所附通訊監察之監聽錄音及譯文，係屬合法監聽，上訴人
及其辯護人對各該監聽譯文內容悉未聲明異議，而逕依刑事訴訟
法第一百五十九條之五之規定，認具有證據能力，法則之適用，
洵有不當。以上或為上訴意旨所指摘，或為本院得依職權調查之
事項，應認原判決關於除何世將無罪及徐藝諼轉讓第二級毒品外
之部分，均有撤銷發回更審之原因。至何世將被訴如附表一編號
販賣第二級毒品經原審判處無罪部分，業已確定，附此敘明。
二、上訴駁回（徐藝諼轉讓第二級毒品）部分：
查第三審上訴書狀，應敘述上訴之理由，其未敘述者，得於提起
上訴後十日內補提理由書於原審法院，已逾上述期間，而於第三
審法院未判決前仍未提出上訴理由書狀者，第三審法院應以判決
駁回之，刑事訴訟法第三百八十二條第一項、第三百九十五條後
段規定甚明。本件關於徐淑惠轉讓第二級毒品甲基安他命部分，
徐淑惠不服原審判決，於九十九年十月二十日提起上訴，並未敘
述理由，迄今逾期已久，於本院未判決前仍未提出，依上開規定
，其此部分上訴自非合法，應予駁回。
據上論結，應依刑事訴訟法第三百九十七條、第四百零一條、第
三百九十五條後段，判決如主文。
中    華    民    國  一○○  年    一    月    五    日
                      最高法院刑事第七庭
                          審判長法官  洪  文  章  
                                法官  王  居  財  
                                法官  郭  毓  洲  
                                法官  黃  梅  月  
                                法官  沈  揚  仁  
本件正本證明與原本無異
                                      書  記  官  
中    華    民    國  一○○  年    一    月    六    日
                                                    ｍ